【裁判字號】    94,簡上,560
【裁判日期】    950308
【裁判案由】    詐欺等
【裁判全文】
臺灣板橋地方法院刑事判決             94年度簡上字第560號
上  訴  人  乙○○
即  被  告
上列上訴人即被告因詐欺等案件，不服本院中華民國94年8 月31
日94年度簡字第3313號第一審判決（聲請簡易判決處刑案號：94
年度偵字第4171號），提起上訴，本院管轄之第二審合議庭判決
如下：
    主      文
原判決撤銷。
乙○○幫助掩飾因自己重大犯罪所得財物，處有期徒刑月，如
易科罰金，以佰元折算壹日。
    事      實
一、乙○○在預見其將所開立之帳戶提供不相識之他人使用，將
    可能被不詳他人或犯罪集團利用，作為飾該他人因自己重大
    犯罪所得財物或財產上利益之用，以致使被害人及警方追查
    無門之情形下，竟仍不違背其本意，基於幫助他人用以掩飾
    該他人自己重大犯罪所得財物之犯意，於民國93年8 月28日
    前之某日，在不詳地點，將其所有之上海商業儲蓄銀行（下
    稱上海銀行）北三重分行帳號00000000000000號帳戶之存摺
    及金融卡，交付姓名年籍不詳之成年男子，並告知其提款密
    碼供其使用。而該成年男子所屬犯罪集團於取得該帳戶之存
    摺、金融卡及提款密碼後，係意圖為自己不法之所有，基於
    常業詐欺及洗錢犯意聯絡，以實施下列常業詐欺及洗錢犯行
    之手法：先於93年8 月間，謀議取得人頭帳戶，再由詐騙集
    團成員以撥打電話之方式向被害人詐騙，俟被害人受詐而將
    現金匯入人頭帳戶後，再由該人頭帳戶將詐騙所得之款項提
    領，藉以掩飾、隱匿因其等自己犯常業詐欺罪所得財物，並
    恃此維生。謀議既定，遂由該犯罪集團成員先行取得基於幫
    助犯意之乙○○所交付之存摺及金融卡，而於於93年8 月28
    日14時許，以電話向甲○○詐稱其女兒因為他人作保而積欠
    債務，人在該集團手中，需匯款至乙○○之前開上海銀行帳
    戶，其女兒才能平安回家等語，致甲○○陷於錯誤，而先後
    於同日14時10分及13分許，依指示至郵局自動櫃員機，接連
    轉帳2 筆各為新台幣（下同）8 萬元、2 萬元之金額至乙○
    ○之前開帳戶。而該詐騙集團成員於得手後，即於同日內以
    金融卡分5 次各2 萬元提款之方式，將帳戶內金額提領殆盡
    ，藉此掩飾隱匿犯罪所得，並恃此為生。嗣經甲○○聯絡上
    其女兒後，始知受騙，而報警處理，而循線查悉上情。
二、案經臺北縣政府警察局三重分局報請臺灣板橋地方法院檢察
    署檢察官偵查後聲請簡易判決處刑。
    理      由
一、按刑事訴訟法第159 條第1 項雖規定，被告以外之人於審判
      外之言詞或書面陳述，除法律有規定外，不得作為證據。
    惟同法第159 條之5 第1 、2 項已規定，經當事人於審判程
    序  同意作為證據，法院審酌該言詞陳述或書面陳述作成時
    之情況，認為適當者，亦得為證據。當事人、代理人或辯護
    人於法院調查證據時，知有第159 條第1 項不得為證據之情
    形，而未於言詞辯論終結前聲明異議者，視為有前項之同意
    （指同條第1 項之同意作為證據），此乃第159 條第1 項所
    容許，得作為證據之例外規定之一。經查，本案被告乙○○
    及檢察官於言詞辯論終結前，均未就所調查之證據主張有刑
    事訴訟法第159 條第1 項不得為證據之情形，是本案經調查
    之證據均有證據能力，合先敘明。
二、訊據被告乙○○固坦承曾申請前開上海銀行北三重分行存款
    帳戶之事實，惟矢口否認有何幫助他人洗錢犯行，辯稱：伊
    係於93年8 月24日發現該帳戶之存摺、金融卡遺失，隨即辦
    理掛失，惟並未將存摺、金融卡及密碼提供他人使用云云。
    經查：
(一)、依卷附被告存款事故查詢表所示（參照偵查卷第19頁），上
    開帳戶存摺、印鑑、金融卡最近一次之掛失時間均係93年8
    月28日18時許。又被告曾於93年8 月27日向誠泰商業銀行申
    請開立帳戶，繼於同年月29日即以電話掛失該帳戶之金融卡
    ，此有該銀行94年11月4 日誠泰銀業務字第2862號函附客戶
    資料查詢、存款帳戶事故資料查詢表各1 紙在卷可憑（見本
    院卷第36至38頁）；另被告曾於93年8 月27日向中國信託商
    業銀行申請開立帳戶，而被告於翌日18時20分即以電話向客
    服人員掛失該帳戶金融卡，復於同年月30日以電話向客服人
    員掛失該帳戶之存摺等情，亦有該銀行94年11月16日中信銀
    集作000000000062號函附資料存卷可考（見本院卷第44至47
    頁），則由上述銀行資料可知，被告自93年8 月27日至30日
    止之幾天內有密集地向三家銀行辦理各項開戶或掛失業務，
    衡情其對於其有辦理該三家銀行金融卡掛失之事應印象深刻
    。然被告卻於93年9 月16日接受警詢時陳稱：伊並未將存摺
    提供他人使用，而係於93年8 月24日發現上開帳戶存摺、金
    融卡於家中遺失，且有於當日向銀行辦理掛失止付云云，惟
    嗣於本院準備程序時始改口陳稱：伊有於93年8 月28日以電
    話向銀行掛失帳戶存摺及金融卡，伊事後由銀行給的資料看
    才確定是下午6 點5 分掛失，伊於警詢時陳述的掛失時間有
    誤云云，則被告於警詢時距離其實際上向上海銀行、誠泰銀
    行暨中國信託商業銀行申辦金融卡掛失業務之日甚近，其竟
    不能正確記憶並供述，係與常情有違；且被告於本院審理時
    陳稱：「（問：發現上海銀行的帳戶遺失之後，有無查看其
    他銀行帳戶是否也一併遺失？）我是有查看，但是我並不是
    將所有存摺放在一起，簿子都是放在我的房間及客廳等處，
    但是並不是放在同一個地方，我並沒有去找其他銀行的存簿
    ，所以也不知道我的其他銀行的帳戶是否有遺失，我並沒有
    很仔細去查看其他帳戶，我只有去查看上海銀行的帳戶而己
    」、「誠泰銀行及郵局事後有找到，所以我並沒有去掛失」
    云云，其供述顯與事實不符，足見被告所言有諸多不實，應
    係臨訟避就之詞，並不可採。
(二)、雖被告另辯稱：伊因沒有常在用金融卡，所以會用小紙條寫
    下密碼與金融卡放在一起云云，然依一般社會常情，欲使用
    金融卡領取款項者，須於金融機構所設置之自動櫃員機上依
    指令操作，並輸入正確之密碼，方可順利領得款項，由此可
    見，如非帳戶所有人同意、授權而告知金融卡密碼等情況，
    單純持有金融卡之人，欲隨機輸入號碼而領取款項之機會，
    以現今磁條金融卡4 位密碼（每位由0 至9 ，應有0000至99
    99等不同之組合）之設計，不法之人任意輸入號碼而與正確
    之密碼相符者，機率微乎其微，又依常情而論，稍有社會歷
    練、經驗之人，均知金融卡應與其存摺、密碼分別保存，或
    者將密碼牢記心中，而不在任何物體上標示或載明密碼，以
    免徒增帳戶款項遭人持金融卡併同輕易得知之密碼盜領款項
    ，被告尚非屬至愚之輩，上開社會經驗常情，亦應為被告所
    知捻，堪認其自領得本件存摺帳戶後，理應無將金融卡密碼
    記載在存簿等任何他人隨處可見部位之情事；況被告既於本
    院準備程序及審理時陳稱：上開帳戶密碼是伊身分證字號後
    四碼「8108」，則被告正值青壯年紀，其精神、記憶方面之
    能力，並無相關證據可資認定有顯然下降、衰退之情事，上
    開四位數字之提款卡密碼，應可輕易記憶並自其身分證件上
    得見，衡情焉有需另以小紙條寫下該四位數字附於上開帳戶
    之金融卡之理，被告所辯，與常理有悖，顯係有意隱瞞真相
    而欲蓋彌彰，並不足採信。
(三)、訊據被害人甲○○於警詢時指訴：伊確有接獲有人來電詐稱
    伊女兒因為他人作保而積欠債務，人在其手中，如要女兒平
    安，需匯款至被告之前開上海銀行帳戶，伊女兒才能平安回
    家等語，伊一時情急即依指示至自動提款機以金融卡匯款共
    10萬元等情甚詳，並有上海銀行北三重分行存摺影本1 件、
    存款事故查詢表1 紙、被害人甲○○之轉帳匯款收據影本2
    紙附卷可稽，足認被告之前開帳戶確已遭常業詐欺集團所利
    用。又如果掛失時間在週五下午三點半以後，而領款時間係
    於週五下午三點半之後則存簿支出的紀錄會顯示在週一乙節
    ，業據證人即上海銀行行員陳詩茹於偵查中證述明確。則因
    被害人甲○○係於93年8 月28日星期六匯款，則該匯款紀錄
    會係順延至下一個工作天即同年月30日星期一登錄，而觀諸
    卷附之前開存摺內之提款明細可知，被告所開立之前開帳戶
    ，於93年8 月30日有登錄由被害人甲○○於93年8 月28日以
    ATM 轉帳2 筆各為8 萬元、2 萬元之金額存入被告帳戶，惟
    該筆金額同日即以ATM 跨行轉帳方式分5 次提領各2 萬元即
    被提領殆盡，該帳戶之存款餘額均僅剩百餘元，則上開存款
    帳戶之存提款情形顯已異於常情，由此足徵該詐欺集團有向
    不特定人行騙以詐取款項，係以詐騙為業並恃此維生之事實
    ，應堪認定。而衡情，在郵局或銀行等金融機構開設存款帳
    戶，係為個人理財之工具，而存款帳戶與該帳戶之印鑑章、
    提款卡結合，其專屬性、私密性更形提高，關乎存戶個人財
    產權益之保障，除非本人或與本人具密切之關係者，難認有
    何理由可自由流通使用該存摺、印章、提款卡，一般人亦均
    有應妥為保管存摺、印鑑章、提款卡，以防止被他人冒用之
    認識，縱有特殊情況偶有將存摺、印鑑章、提款卡交付他人
    之需，亦必深入瞭解其用途後再行提供以使用，恆係吾人日
    常生活經驗與事理；且於郵局或銀行等金融機構申請開設存
    款帳戶並無任何特殊之資格限制，一般民眾皆可利用存入最
    低開戶金額之方式，任意在銀行或郵局等金融機構申請開設
    存款帳戶，且一人可於不同之金融機構申請多數之存款帳戶
    使用，尚無任何困難，此乃眾所周知之事實，而被告並非智
    能障礙之人，應係具有一般社會經驗之人，對此應有所認知
    。而有犯罪意圖者，非有正當理由，竟使用他人提供之帳戶
    ，客觀上自可預見其目的係供為某筆資金之存入後，再行領
    出之用，且該筆資金之存入及提領過程係有意隱瞞其流程及
    行為人身分曝光之用意，一般人本於一般認知能力應均易於
    瞭解。是以一般人之社會生活經驗，若見他人不以自己名義
    申請帳戶，反而向人收集存款帳戶為不明用途使用或流通，
    衡情對於該等帳戶可能供洗錢等不法目的之使用，當有合理
    之預期；況觀諸現今社會上，詐騙集團收購人頭帳戶，持以
    作為信貸、手機簡訊詐欺之事，時有所聞，出賣或出借帳戶
    予非親非故之人，受讓人係為謀非正當資金進出，而掩飾隱
    瞞其資金流程及行為人身份曝光之不法使用，經由媒體的報
    導，幾乎已成為人盡皆知之犯罪手法，被告為一有社會經驗
    之成年人，其應可預見交付其名義之帳戶存摺及金融卡等物
    件予不相識之人流通，有幫助從事常業詐欺犯行之人利用該
    帳戶掩飾該常業詐欺集團成員因自己犯罪所得財物或財產上
    利益之可能，則本件被告任由其帳戶物件在外流通，應本具
    有縱有人利用該等金融帳戶供掩飾實施常業詐欺重大犯罪所
    得財物或財產上利益之用，亦不違背其本意之幫助故意甚明
    ，故被告前揭所辯，顯屬臨訟卸責飾詞，無足採信。綜上所
    述，本案事證已臻明確，被告犯行洵堪認定，應依法論科。
三、查前開事實欄之常業詐欺犯罪集團以如前開事實欄所載方式
    先蒐集被告上開帳戶存摺及金融卡，再詐騙被害人匯入款項
    至上開帳戶，並恃以維生，則該常業詐欺犯罪集團係犯洗錢
    防制法第3 條第1 項第5 款之規定所稱之重大犯罪甚明，核
    被告基於幫助洗錢之不確定故意，將上開帳戶連同存摺、金
    融卡、印章交付予不詳年籍之成年人，供前揭常業詐欺犯罪
    集團成員利用，幫助該犯罪集團於實施常業詐欺之重大犯罪
    時，得以利用該帳戶供掩飾因其等「自己」重大犯罪所得財
    物之用之行為，而單純提供帳戶行為，既非對被害人詐欺取
    財之構成要件行為，亦非洗錢犯罪構成要件之「掩飾」或「
    隱匿」行為，其所為係犯刑法第30條第1 項前段、洗錢防制
    法第9 條第1 項之幫助掩飾因自己重大犯罪所得財物罪。而
    按幫助他人犯罪者，為從犯；從犯之處罰，得按正犯之刑減
    輕之，刑法第30條第1 項前段、第2 項定有明文。
四、原審就被告上述犯行予以論罪科刑，並以原聲請簡易判決處
    刑意旨雖認被告係涉犯幫助常業詐欺罪名，惟按法院依簡易
    判決處刑，不受檢察官聲請書所記載應適用法條之拘束，原
    審乃就此部分逕予適用其應適用之法條即刑法第30條第1 項
    前段及第339 條第1 項之罪名，復就原聲請簡易判決處刑另
    認被告涉犯刑法第30條第1 項前、洗錢防制法第9 條第1 項
    之幫助掩飾因自己重大犯罪所得財物罪嫌部分，不另為無罪
    之諭知，固非無見。惟查，被告將其所有之上開帳戶存摺、
    金融卡及提款密碼提供予不詳姓名年籍之成年人使用，所為
    應係幫助掩飾因自己重大犯罪所得財物罪，且按幫助犯在客
    觀上對正犯之犯罪行為有所助力外，其主觀上須對該犯罪之
    事實亦有共同認識始能成立，最高法院91年臺上字第2851號
    判決可資參照。且訊據被告堅決否認知悉取得其帳戶者有將
    其帳戶用於何途等語。經查：依被告所提供帳戶本身之性質
    以觀，主要用途係供作存提款及匯款之用，則將上開帳戶提
    供予他人使用，衡情足資認定被告已預見其提供帳戶存摺及
    金融卡，係供某犯罪集團掩飾因該犯罪集團自己重大犯罪所
    得財物之用，且不違背其本意仍予以提供，而有不確定故意
    存在，已如前所述，惟尚難僅以被告有提供上開帳戶之行為
    ，即遽認其能明知或預見該實際上使用其帳戶者所從事的犯
    罪內容為何（蓋因有可能取得上開帳戶等物者僅係供做掩飾
    如恐嚇取財、普通詐欺、抑或常業詐欺等犯罪所得之用），
    且亦乏證據證明被告已明知或能預見取得其帳戶之人，係以
    對被害人甲○○佯稱其女兒因為他人作保而積欠債務，人在
    該集團手中，需匯款至乙○○之前開上海銀行帳戶，其女兒
    才能平安回家乙事，以詐騙甲○○款項，而仍提供帳戶，故
    難謂被告主觀上有與前揭常業詐欺集團成員所為之常業詐欺
    犯行之正犯有共同認識，則依前開最高法院判決意旨，自不
    能逕論被告以常業詐欺罪之幫助犯。而公訴人並未舉出其他
    明確之事證，本院復查無積極證據足認被告確有幫助常業詐
    欺抑或幫助詐欺之犯意，既不能證明被告有此部分犯行，原
    應就此部分為無罪之諭知，然因聲請簡易判決處刑意旨認此
    部分與前開論罪科刑之犯罪事實有方法結果之牽連犯裁判上
    一罪關係，爰不另為無罪之諭知。而原審認為被告係基於幫
    助他人詐欺取財犯意，且無證據證明被告當時在主觀上是否
    確具有他人將實施洗錢防制法所定重大犯罪（常業詐欺）之
    認識與容認，其論斷核與前揭事實係有不符，係有未當，是
    以被告上訴意旨仍執前詞否認犯行，固無理由，惟原審論罪
    科刑既有前揭不當，自應由本院予以撤銷改判。爰審酌被告
    智識程度、生活狀況、其明知詐欺人士犯案猖獗，時有利用
    帳戶詐取款項之情事事，竟仍恣意提供銀行帳戶予不詳人士
    使用，使其得以從事詐財行為，增加查緝困難，並使犯罪之
    追查趨於複雜，且不法人士亦得以順利掩飾其詐欺所得之財
    物，助長他人犯罪，對於社會秩序及正常交易安全造成危害
    ，且於犯罪後仍矢口否認犯行之態度行等一切情狀，量處如
    主文所示之刑，並諭知易科罰金之折算標準，以示懲儆。
據上論斷，應依刑事訴訟法第455 條之1 第1 項、第3 項、第
第369 條第1 項前段、第364 條、第299 條第1 項前段，洗錢防
制法第9 條第1 項，刑法第11條前段、第30條第1 項前段、第2
項、第41條第1 項前段，罰金罰鍰提高標準條例第2 條，判決如
主文。
本案經檢察官陳孟黎到庭執行職務。
中    華    民    國    95    年    3     月    8     日
                  刑事第十一庭  審判長法  官  徐蘭萍
                                      法  官  林漢強
                                      法  官  林淑婷
以上正本證明與原本無異。
本判決不得上訴。
                                      書記官  廖貞音
中    華    民    國    95    年    3     月    8     日
附錄本案論罪科刑法條
洗錢防制法第9 條
犯第二條第一款之罪者，處五年以下有期徒刑，得併科新臺幣三
百萬元以下罰金。
犯第二條第二款之罪者，處七年以下有期徒刑，得併科新臺幣五
百萬元以下罰金。
以犯前二項之罪為常業者，處3 年以上10年以下有期徒刑，得併
科新臺幣一百萬元以上一千萬元以下罰金。
法人之代表人、法人或自然人之代理人、受雇人或其他從業人員
，因執行業務犯前三項之罪者，除處罰行為人外，對該法人或自
然人並科以各該項所定之罰金。但法人之代表人或自然人對於犯
罪之發生，已盡力監督或為防止行為者，不在此限。
犯前四項之罪，於犯罪後六個月內自首者，免除其刑；逾六個月
者，減輕或免除其刑；在偵查或審判中自白者，減輕其刑。


司法院資訊處製作；財團法人民間司法改革基金會備份。
